臺灣雲林地方法院民事簡易判決
111年度港簡字第34號
原      告  王美惠
訴訟代理人  吳宥宏
被      告  吳進杉
            吳金池

            吳佳庭


            吳阿香
兼  上三人
訴訟代理人  吳老金

被      告  吳虲  
            吳玉  


            賀瑞祥
            賀春雲
            賀春榮
            賀秀玉
            曾明智

            曾明順

            曾宏廷

            曾秀權

上列當事人間請求拆屋還地事件，本院於民國111年11月17日言
詞辯論終結，判決如下：
    主  文
被告應將坐落雲林縣○○鄉○○段0000○0地號土地上，如附圖即雲林
縣北港地政事務所民國111年4月22日土地複丈成果圖所示編號A
，面積83平方公尺之磚造平房拆除。
被告應給付原告新臺幣6,574元。
原告其餘之訴駁回。
訴訟費用由被告負擔。
本判決原告勝訴部分得假執行。
    事實及理由
壹、程序事項
一、按訴狀送達後，原告不得將原訴變更或追加他訴，但請求之
    基礎事實同一、擴張或減縮應受判決事項之聲明者，不在此
    限；不變更訴訟標的，而補充或更正事實上或法律上之陳述
    者，非為訴之變更或追加，民事訴訟法第255條第1項第2款
    及第3款、第256條定有明文，依同法第436條第2項規定，亦
    為簡易訴訟程序所適用。本件原告起訴時，原僅表明請求被
    告拆除坐落雲林縣○○鄉○○段0000○0地號土地（下稱系爭土地
    ）上建物（下稱系爭建物），並返還系爭土地，及請求被告
    給付土地使用之不當得利補償金（見卷第9頁至第10頁）。
    嗣經原告於民國111年9月22日當庭表明前開不當得利部分，
    係請求被告給付原告新臺幣（下同）29,080元，又於111年1
    1月17日當庭更正及減縮訴之聲明為如主文第1項所示，及被
    告應給付原告10,956元（見本院卷第409頁、第488頁），經
    核均合乎前開規定，程序上應予准許。
二、被告賀瑞祥、賀春雲、賀秀玉、曾明智、曾明順、曾宏廷、曾秀權經合法通知，未於言詞辯論期日到場，核無民事訴訟法第386條各款所列情形，爰依原告之聲請，由其一造辯論而為判決。
貳、實體事項
一、原告主張：原告為系爭土地所有權人，被告為訴外人吳盧漢
    之繼承人，系爭建物為吳盧漢於57年1月所建，吳盧漢於82
    年6月9日往生後，系爭建物應由被告繼承而為公同共有。系
    爭建物占用系爭土地無法律上原因，致妨害原告對系爭土地
    之利用；又因被告有前開占用系爭土地之情形而受有利益，
    致原告受有損害，以系爭土地申報地價每平方公尺528元為
    基準，被告應給付原告自本件起訴狀繕本送達被告之日起前
    5年，按所占用面積乘以上開申報地價之週年利率百分之5計
    算相當於租金之不當得利即10,956元（計算式：總占用面積
    83平方公尺×每平方公尺528元×5%×5年＝10,956元）。爰依民
    法第767條第1項、第179條規定提起本件訴訟。並聲明如變
    更後訴之聲明。
二、被告吳進杉同意原告之請求，並表示系爭建物原為吳盧漢所
    建。被告吳金池、吳佳庭、吳阿香、吳老金、吳虲、吳玉（
    下稱被告吳金池等6人）及被告賀春榮到庭辯稱：兩造均為
    吳盧漢之後代或其配偶，被告想要保存系爭建物以為紀念。
    系爭建物東側確實為吳盧漢所建，但否認系爭建物西側部分
    為吳盧漢所建，該部分與被告無關。又就相當租金之不當得
    利部分，被告認為原告請求不合理，應予駁回。被告吳金池
    等6人又另以書狀辯稱：系爭土地原為訴外人吳光歲所有，
    傳承給被告吳進杉後遭其私吞。系爭建物原為吳盧漢所有，
    被告吳金池等6人無法決定是否拆除等語。
三、得心證之理由：
　㈠請求拆除系爭建物部分：
　⒈按所有人對於無權占有或侵奪其所有物者，得請求返還之；
    對於妨害其所有權者，得請求除去之；有妨害其所有權之虞
    者，得請求防止之，民法第767條第1項定有明文。又稅捐稽
    徵機關就未辦保存登記房屋稅捐事務，有為稅籍登記之納稅
    義務人之管理，而該稅籍登記雖與未辦保存登記房屋所有權
    或事實上處分權之取得無必然關係，然參諸房屋稅原則上係
    向房屋所有人徵收（房屋稅條例第4條規定參照），且於一
    般交易習慣上，未辦保存登記房屋通常係藉由變更房屋稅籍
    登記事項之納稅義務人名義，而為完成讓與事實上處分權之
    表徵，是就未辦保存登記房屋設籍登記為納稅義務人，如無
    反證，應可推認該稅籍登記之納稅義務人為該未辦保存登記
    房屋之所有人或事實上處分權人，故未辦保存登記房屋之稅
    籍登記名義人，仍不失為證明權利歸屬方法之一。再按當事
    人主張有利於己之事實者，就其事實有舉證之責任，民事訴
    訟法第277條前段定有明文。
　⒉原告主張上情，業據提出系爭土地第一類謄本、系爭土地空照圖及地籍圖、現況照片、雲林縣稅務局北港分局109年11月18日雲稅北字第1091104262號函、109年12月30日雲稅北字第1091104672A號函（以下合稱稅務局函文）、查詢拋棄繼承函、系爭建物109年11月19日稅籍證明書（下稱109年稅籍資料）、吳盧漢繼承系統表、除戶謄本、戶籍謄本為證（見本院卷第11頁、第15頁至第17頁、第19頁相片袋、第38頁、第46頁至第49頁、第152頁至第162頁、第182頁至第217頁)，並有雲林縣稅務局北港分局110年9月13日雲稅北字第1101163685號函暨所附系爭建物稅籍證明書（下稱最新稅籍資料）在卷可按（見本院卷第56頁至第86頁），復經本院會同雲林縣北港地政事務所人員至現場勘驗，並囑託雲林縣北港地政事務所人員進行複丈、測量，有勘驗筆錄、現場照片存卷可稽（見本院卷第258頁至第270頁）。被告雖辯稱系爭建物西側部分非吳盧漢所建，與被告無關云云，然依前開說明，房屋稅籍登記名義人亦不失為證明權利歸屬之方法，而依稅務局函文、109年稅籍資料及最新稅籍資料所示，系爭建物原係以吳盧漢為納稅義務人，當時建物坐落面積為22.7平方公尺，嗣因吳盧漢往生，經被告吳進杉申請變更納稅義務人，及經雲林縣稅務局北港分局依航照圖及現場勘查結果，確認系爭建物有所增建，而將系爭建物稅籍資料變更如最新稅籍資料所示，與原告所述大致相符；而被告所辯稱系爭建物西側非吳盧漢所有云云，則與稅籍證明書所載情形不符，本院依證據調查之結果，堪信原告主張為真實。此外，被告於本件言詞辯論終結時，亦未能表明系爭建物有何占用系爭土地之正當權源，則原告主張被告應拆除占用系爭土地之系爭建物，即屬有據，應予准許。
　㈡請求相當租金之不當得利部分：
　⒈按無法律上之原因而受利益，致他人受損害者，應返還其利
    益。但依其利益之性質或其他情形不能返還者，應償還其價
    額，此觀民法第179條前段、第181條後段即明。又無權占有
    他人土地，可能獲得相當於租金之利益為社會通常之觀念（
    最高法院61年度台上字第1695號判決意旨參照）。再按城市
    地方房屋之租金，以不超過土地及其建築物申報總價年息10
    %為限，土地法第97條第1項定有明文。依同法第105條規定
    ，上開規定為於租用基地建築房屋準用之。另依土地法第14
    8條規定，所謂土地之價額，係指土地所有權人申報之地價
    而言。而基地租金之數額，除以基地申報地價為基礎外，尚
    須斟酌基地之位置，工商業繁榮之程度，承租人利用基地之
    經濟價值及所受利益等項，並與鄰地租金相比較，以為決定
    。並非必達申報總地價年息百分之10最高額（最高法院68年
    度台上字第3071號判決意旨參照）。
　⒉被告占用系爭土地無法律上原因，業如前述，則被告無權占
    有系爭土地，即受有使用系爭土地之利益，致原告受有損害
    ，該項利益依其性質無法返還，原告自得請求被告償還相當
    於租金之利益。經查，系爭土地使用分區為鄉村區乙種建築
    用地，並非位在都市地區，系爭土地於109年1月、111年1月
    之申報地價均為每平方公尺528元，有系爭土地第一類登記
    謄本、地價第一類謄本附卷可參（見本院卷第176頁、第430
    頁）。而系爭土地距連鎖超級市場、鄉公所約8公里、雜貨
    店100公尺，需步行約1公里距離才有飲食店，鄰近雖為住宅
    區，但靠近農田等情，為原告、被告吳金池等6人及被告賀
    春榮所不爭執（見本院卷第490頁至第491頁），可見系爭土
    地周遭商業及生活機能較為不足。本院審酌上情，及系爭土
    地之位置，工商業繁榮之程度，兩造利用系爭土地之經濟價
    值及所受利益等情，認為應以系爭土地申報地價百分之3計
    算相當租金之不當得利，較為合理。則原告依民法第179條
    規定，以系爭土地申報地價每平方公尺528元為基準，請求
    被告給付自本件起訴狀繕本送達被告之日起前5年按所占用
    面積乘以前開申報地價之週年利率百分之3計算相當於租金
    之不當得利即6,574元（計算式：總占用面積83平方公尺×每
    平方公尺528元×3%×5年≒6,574元，小數點以下四捨五入），
    洵屬有據，應予准許。逾此範圍之請求則無理由，應予駁回
    。　　
四、綜上所述，原告依民法第767條第1項、第179條前段，請求
    被告拆除系爭建物，及給付相當租金之不當得利如主文第1
    項、第2項所示，均為有理由，應予准許；逾此範圍之請求
    則無理由，應予駁回，並依民事訴訟法第436條第2項、第38
    9條第1項第3款規定，就原告勝訴部分依職權宣告假執行。
五、本件事證已臻明確，當事人其餘攻擊防禦方法及所提證據，
    經審酌後，核與判決結果不生影響，爰不逐一論述，併此敘明
    。
六、訴訟費用之負擔：
　㈠依據：民事訴訟法第79條。
　㈡原告以一訴請求被告拆除系爭建物並給付相當租金之不當得
    利，就相當租金不當得利部分為附帶請求，依民事訴訟法第
    77條之2第2項規定不併算其價額，毋庸繳納訴訟費用，兩造
    就此部分請求所生一部勝訴、一部敗訴情形，於本件訴訟費
    用之負擔不生影響。本件原告請求拆除系爭建物部分全部勝
    訴，故由被告負擔全部訴訟費用。
中　　華　　民　　國　　111 　年　　12　　月　　15　　日
                  北港簡易庭      法  官  詹皇輝
以上正本證明與原本無異。
如不服本判決，應於送達後20日內，向本院北港簡易庭提出上訴
狀並表明上訴理由，如於本判決宣示後送達前提起上訴者，應於
判決送達後20日內補提上訴理由書（須附繕本）。
中　　華　　民　　國　　111 　年　　12　　月　　15　　日
                                  書記官  伍幸怡